臺灣高等法院刑事判決　　　　　　　　　　　　九十一年度上更(二)字第六四八號
　　上　訴　人
　　即　被　告　甲○○
　　選任辯護人　黃炳飛
右上訴人因偽造文書案件，不服臺灣臺北地方法院八十五年度訴字第一五七三號，中
華民國八十五年十一月二日第一審判決（起訴案號：臺灣臺北地方法院檢察署八十四
年度偵字第一八五０六號）提起上訴，經判決後，由最高法院第二次發回更審，本院
判決如左：
    主  文
原判決關於甲○○部分撤銷。
甲○○共同行使偽造公文書，足以生損害於公眾及他人，處有期徒刑壹年。
    事  實
一﹑甲○○明知渠財務已週轉不靈，無償付借款之能力，且無不動產可供抵押，竟與
    代書乙○○（已判決確定）基於共同意圖為自己不法所有之概括犯意聯絡，先由
    甲○○簽立支票一紙、本票三紙，交予乙○○持向其同窗好友丙○○之父丁○○
    借款，並詐稱：甲○○願提供不動產設定抵押做為擔保，使丁○○陷於錯誤，誤
    信甲○○之信用資力及確可提供不動產擔保，而於八十一年六月九日第一次借款
    予甲○○新台幣（下同）四百萬元，詳如附表（二）之１所示。乙○○旋於一週
    後，與甲○○共同基於偽造公文書及承前詐欺取財之概括犯意聯絡，由乙○○於
    同年月十六日上午，利用其先前執行代書業務，向地政事務所所申領留下如附表
    （一）１、２、３所示之建築改良物登記簿謄本，以修正液加以竄改謄本之內容
    ，或直接於空白欄位填寫之方式，連續偽造如附表（一）１、２、３所示之所有
    權移轉及設定抵押權等不實事項，再將偽造不實之建築改良物登記簿謄本加以影
    印，或致使原抵押權人有喪失抵押權人身分之虞，或使原取得所有權身分之人有
    喪失所有權之虞，足以生損害於建築改良物原登記所有權人或抵押權人黃俊雄、
    彰泰汽車公司、廖聰賢、呂月英、台北縣板橋信用合作社、曾春梅、台北銀行、
    及告訴人丁○○之債權之受償權利及地政機關對於建築改良物登記管理之正確性
    。乙○○即於同日下午，將上開偽造之三份建築改良物登記簿謄本之影本，同時
    持交丁○○，以取信丁○○，使其陷於錯誤，誤信擔保十足。甲○○及乙○○遂
    利用丁○○之誤信，再陸續簽發支票、本票，統交由乙○○連續持向丁○○詐借
    一百五十萬元、九十萬元及七十萬元，借款之時間、金額、簽立之債權憑證均詳
    如附表（二）之２、３、４所示，乙○○並從丁○○借予甲○○之借款中取得部
    分款項。嗣因上開各筆借款清償期屆至，朱、孫二人簽發之票據均未兌現，且發
    現孫某所交付如附表（一）１、２、３所示之建築改良物登記簿影本係屬偽造，
    丁○○至此始知受騙。
二﹑案經丁○○訴由臺灣臺北地方法院檢察署檢察官偵查起訴。
    理  由
一﹑訊據上訴人即被告甲○○固坦承有向丁○○借入如附表（二）所示之款項，但矢
    口否認有變造如附表（一）１、２、３所示之建築改良物登記簿謄本影本之公文
    書及詐欺犯行，辯稱：一切均係乙○○所為，與伊無涉云云。
二、惟查右揭事實，業據共同被告乙○○於本院前審審理時坦承有偽造如附表（一）
    １、２、３所示之建築改良物登記簿謄本影本，並坦承其偽造之方式係以立可白
    塗抹後再竄改謄本之內容；於本院調查時，更坦承其係利用先前執行代書業務，
    向地政事務所所申領留下之登記簿謄本，加以竄改偽造，且附表（一）之３所示
    之偽造建築改良物登記簿謄本，係由其直接偽填不實之移轉及設定事項於空白欄
    位中，而虛增變更謄本之內容。至於其偽造之時間係在第一次借款之後數日之上
    午，並於同日下午即交付丁○○等情在卷（見本院更二審卷第二十五頁以下）。
三、復查右揭事實已據告訴人丁○○及其子丙○○指訴歷歷，丙○○於本院更指出約
    第一筆借款後一週，由乙○○一次交付三份登記簿謄本影本（見本院卷第二十五
    頁背面），且有被告二人簽發如附表（二）所示之票據影本、退票理由單影本、
    偽造之建物登記簿謄本之影本及真正之登記簿謄本等附卷可稽（見偵查卷第六頁
    起）；次查被告甲○○偵查中供稱：當初我沒有不動產，找孫某，他說願幫我找
    不動產設定抵押，每棟收費四萬五千元，我並沒有再提供其他擔保，孫某自己扣
    了十九萬元等語（見偵查卷第五十四頁、第五十九頁），本院前審審理中亦坦承
    此情（見本院上訴卷第四十六頁正面及背面八十六年二月二十四日筆錄），顯見
    被告甲○○同意讓乙○○扣除該筆款項作為報酬，並無異議。核與告訴人之子丙○○指述稱：事後朱某承認知情由孫某代找不動產，每棟四萬五千元等語（見偵
    查卷第五十八頁背面及第五十九頁正面）相符，按諸經驗法則，豈有人願無條件
    提供不動產予他人設定抵押，衡情被告甲○○顯然知道乙○○係以造假之證件找
    人借款，故願意付以較高費用，二人以偽造之建物登記簿謄本影本取信於告訴人
    ，使其陷於錯誤而出借款項，至為明確。另據丙○○於一審時證稱：「（黃俊雄
    未借款，何以會設定三百萬元？）甲○○說是他朋友，我們就相信了」（見一審
    卷第三十一頁），於本院復稱：「我在旁邊有聽到，我父親有質疑，甲○○確實
    有這樣講是他親戚或朋友，我們就相信了」（見本院卷第二十七頁背面）等情，
    證人丙○○於本院審理時仍供稱上開筆錄係其所供述無訛（本院本審九十一年八
    月二十三日訊問筆錄），足認證人丙○○確有供述如上，雖告訴人丁○○目前因
    患憂鬱症，現右耳失聰，左耳重聽，年近七十，許多事情已記不清楚，經證人丙○○到庭證實，且本案迄今事隔多年，自應以告訴人丁○○及證人丙○○之初供
    為可信。證人丙○○就上開供述嗣後於本院審理時雖翻供改稱：「當時是在我們
    辦公室，丁○○、我、及乙○○都在。甲○○並沒有在辦公室。這句話確實是乙○○說的。我不記得我以前為何會說那句話是甲○○說的了。那應該是在第一筆
    四百萬借完錢之後，第二筆借款以前的事」云云，顯係有意袒護被告之詞，應以
    其初供為真實。參以被告甲○○已無償付借款之能力，且無不動產可供抵押，其
    向告訴人借款，自承第一次借款四百萬，只拿到三百萬餘元。餘由乙○○扣掉半
    年的利息七十二萬元。餘又扣除代書費用、代辦費、手續費等。其餘各筆貸款亦
    均有扣除利息及高額手續費等。此種預扣高額利息及收取高額手續費透過代書貸
    款方式，衡情均係透過金主設定不動產抵押方式提供借貸資金，否則對金主而言
    ，又有何保障可言？被告本身既未提供任何不動產以供抵押，而其竟能自代書乙○○處取得高額貸款，若謂其未向乙○○探討貸款細節及抵押權設定問題，孰能
    置信？足見甲○○於行使上開偽造之建物登記簿謄本影本前，早已明知其為不實
    ，否則在告訴人丁○○「質疑」（為何由黃俊雄提供不動產設定抵押？）時，又
    豈能即時答以黃俊雄是他親戚或朋友，而絲毫沒有遲疑？更足以證明被告甲○○
    為取信於告訴人丁○○，於乙○○交付上開偽造之建物登記簿謄本影本後，曾向
    告訴人丁○○誆稱黃俊雄係其親戚或朋友，使其陷於錯誤而繼續出借款項。被告
    辯稱：無偽造文書及詐欺之犯意，無非卸責之詞，不足採信。本案事證已明，被
    告犯行堪以認定。至於丁○○於本院到庭證稱：伊當時有向乙○○索取權利書狀
    ，但乙○○一再推拖；且因乙○○係伊兒子丙○○之同學及好友，伊就相信他等
    語（見本院卷第六十頁），參以告訴人丁○○初次與乙○○合夥經營世華代書事
    務所，即遭乙○○詐騙一百萬元屬實（此部分已經本院前審判決確定），顯見其
    缺乏設定不動產他項權利之相關法律常識，是尚不能因其未向乙○○提出「設定
    抵押為何沒有填寫相關書類」之質疑，遽謂告訴人丁○○並未陷於錯誤。又告訴
    人丁○○於本院調查時陳稱其曾患憂鬱症，現右耳失聰，左耳重聽，年近七十，
    許多事情已記不清楚，是其在本院調查時所述，與其子丙○○所證，及其自己在
    以前偵審所述，容有不盡相符之處，因事發迄今已逾七年，應以其子及其本人之
    初供為可信。是不能僅憑丁○○在本院調查時陳稱：在借錢前曾見過甲○○一面
    ，其借款均係透過其子丙○○交予乙○○，借錢過程中，印象中未與甲○○照過
    面云云，即否定其子丙○○在一審及本院所稱：告訴人丁○○曾向甲○○提出前
    述「質疑」；或其於告訴狀所稱：八十一年八月十五日被告乙○○「伴同」被告
    甲○○至告訴人家中借款（見偵查卷第二頁）等語之真實性。又因丁○○及丙○○發現先前乙○○所交付之登記簿謄本影本均為不實，且甲○○所簽發之支票遭
    退票，乙○○乃同意將被告甲○○之父朱劉燥所有，以買賣過戶方式，信託登記
    於乙○○名下，座落於中和市○○○段第四五之七五地號之土地及地上建物，設
    定第三順位最高限額抵押權四百二十萬元予丙○○，以擔保以前所借之四百萬元
    等情（見本院卷第九十二頁至第九十三頁），經丙○○指證明確，並為被告甲○○所不否認，且為其委任之辯護人所主張之事實（見本院卷第六十頁、第六十一
    頁、第八十頁背面筆錄，及第九十二頁至第九十三頁辯護人所整理之事證）。顯
    見該最高限額抵押權之設定，乃被告於詐欺取財後之補償行為，並不足以推翻先
    前之犯行，併此敘明。
四﹑按刑法上所謂變造文書，係指無制作權者就他人所制作之真正文書，加以改造而
    變更其內容而言，亦即不變更原有文書之本質，僅就文書之內容有所更改者是。
    若變更其本質，使之發生完全相反之效用者，則屬偽造而非變造。又查文書之影
    本與原本可有相同之效果，如將原本予以影印後，將影本之部分內容竄改重加影
    印，其與無制作權人將原本竄改，作另一表示其意思者無異（最高法院八十三年
    度台上字二五七二號判決參照）。本件被告二人基於犯意之聯絡，推由乙○○利
    用其先前執行代書業務，向地政事務所所申領留下之建築改良物登記簿謄本，以
    修正液加以竄改謄本之內容，或直接於空白欄位填寫之方式，偽造如附表所示之
    所有權移轉及設定抵押權等不實事項，因其中如附表（一）編號１部分，關於他
    項權利部主登記次序貳黃俊雄原設定元抵押權予彰泰汽車股份有限公司偽造成黃
    俊雄設定最高限額抵押權予丁○○，抵押權人已有所變更。關於如附表（一）編
    號２部分，所有權部主登記記次序貳原廖聰賢將所有權移轉予呂月英部分偽造成
    廖聰賢將所有權移轉予甲○○；又他項權利部主登記次序參原呂月英設定抵押權
    予台北縣板橋信用合作社，偽造成甲○○設定最高限額抵押權予丁○○。前者所
    有權人有所變更，後者抵押人及抵押權人亦更換他人。關於如附表（一）編號３
    部分，被告直接在所有權部主登記次序壹下方之空白欄位上，偽填所有權人曾春
    梅將所有權移轉給甲○○，又在他項權利部主登記次序貳下方之空白欄位上，將
    原曾春梅設定抵押權予台北銀行塗銷偽填成甲○○設定最高限額抵押權予丁○○
    。關於所有權人及抵押人、抵押權人均有變更，顯已變更文書之本質，使之發生
    完全相反之效用，應屬偽造而非變造，自應成立偽造公文書罪名，被告二人以偽
    造之建物登記簿影本，持以向丁○○借款，已達行使階段，被告辯稱未去設定抵
    押即非行使云云尚非可採。復揆諸附表（一）偽造事項欄所載之情事，被告既以
    竄改或虛增之方式偽造不實之建築改良物登記簿謄本之影本，被告之行為或致使
    原抵押權人有喪失抵押權人身分之虞，或使原取得所有權身分之人有喪失所有權
    之虞，自足生損害於各該所有權人或抵押權人真正權利人黃俊雄、彰泰汽車公司
    、廖聰賢、呂月英、台北縣板橋信用合作社、曾春梅、台北銀行、及告訴人丁○○之債權受償之權利以及地政機關對於建築改良物登記管理之正確性。核渠等所
    為，均係犯刑法第二百十六條、第二百十一條行使偽造公文書罪及同法第三百三
    十九條第一項詐欺取財罪。被告二人間以偽造之建物登記簿影本，向丁○○借款
    之犯行，有犯意聯絡及行為分擔，均為共同正犯。被告二人先後多次向丁○○以
    借款之名行詐欺之實之犯行及先後多次偽造不動產所有權不實移轉、不實設定抵
    押權之登記簿謄本之影本之犯行，各時間均相近，所犯罪名構成要件亦相同，顯
    各係基於概括之犯意反覆為之，均應依連續犯規定，以一罪論；所犯偽造公文書
    與如附表（二）之２、３、４所示詐欺罪間，有方法結果之牽連關係，應從較重
    之偽造公文書處斷。被告二人先後多次偽造公文書之低度行為為一次行使偽造公
    文書之高度行為所吸收，僅論以行使偽造公文書罪。
五、公訴意旨另以被告甲○○於八十一年十一月四日簽發面額均為七十萬元之支票及
    本票各乙紙（詳如附表（二）之５所載），向丁○○借款七十萬元，亦涉有詐欺
    取財罪嫌。惟查被告甲○○係於丁○○父子發現乙○○所交付之登記簿謄本影本
    均為不實之後，始提供其岳母邱清梅所有，座落於竹東鎮○○段竹東小段第三一
    八之四０地號之土地及地上建物，設定最高限額抵押權一百萬元予丙○○作為擔
    保，藉以向丁○○借入該筆七十萬元款項等情，業據丙○○於本院調查時到庭結
    證屬實，並有登記簿謄本附卷足憑（見本院卷第一０三頁至第一０六頁），足見
    告訴人丁○○係因被告之岳母邱清梅所提供真實之不動產擔保，才借款七十萬元
    給被告，與前述偽造之登記簿謄本影本無關。被告辯稱此部分借款並無詐欺犯行
    ，堪予採信。此部分詐欺犯罪不能證明，惟因公訴人認此部分與前開有罪部分係
    連續犯，有裁判上一罪關係，爰不另為無罪之判決。
六、原審就被告甲○○部分予以論科，固非無見，惟查如附表（二）之５所示之借款
    七十萬元，被告並非使用詐術取得，已如前述，原判決未加詳察，遽認此部分行
    為亦構成詐欺罪，容有未洽；又如附表（一）之３所示登記簿謄本之偽造事項，
    乃由乙○○直接在真正登記簿謄本所有權部主登記次序壹下方之空白欄位上，偽
    填所有權人曾春梅於七十五年九月十三日，將所有權移轉予甲○○，又直接於他
    項權利部主登記次序貳下方之空白欄位上，偽填甲○○於八十一年六月七日，設
    定最高限額抵押權貳佰萬元予丁○○，有本案前第三審上訴狀所附之真假謄本可
    資比對（見最高法院卷第二十三頁至第二十六頁），原判決卻認定此部分偽造之
    方式亦係以立可白塗抹後，再竄改謄本之內容，與事實不符；又乙○○交付上開
    偽造之登記簿謄本影本予丁○○之時間，係於八十一年六月九日第一次借款之一
    週後，即約於同年月十六日，已如前述，原判決卻認定乙○○於八十一年六月九
    日，將偽造之登記簿謄本影本持交丁○○，亦有未洽。被告上訴意旨否認其涉有
行使偽造文書及詐欺等犯行，固無理由，但其就附表（二）之５所示之借款七十
    萬元，否認有詐欺犯行，則為有理由，原判決關於被告甲○○部分既有前述可議
    之處，應由本院予以撤銷改判。爰審酌被告素無前科，其犯本罪之目的、方法、
    所生危害，及犯罪後之態度，迄今尚未賠償告訴人之損害等一切情狀，量處如主
    文第二項所示之刑，以示懲儆。
據上論斷，應依刑事訴訟法第三百六十九條第一項前段、第三百六十四條、第二百九
十九條第一項前段，刑法第二十八條、第二百十六條、第二百十一條、第三百三十九
條第一項、第五十五條、第五十六條，罰金罰鍰提高標準條例第一條前段，判決如主
文。
本案經檢察官蔡瑞宗到庭執行職務。
中      華      民      國    九十一    年      十      月     十七     日
                              臺灣高等法院刑事第十七庭
                                  審判長法  官  陳  正  雄
                                        法  官  許  宗  和
                                        法  官  許  錦  印
右正本證明與原本無異。
如不服本判決應於收受送達後十日內向本院提出上訴書狀，其未敘述上訴之理由者並
得於提起上訴後十日內向本院補提理由書（均須按他造當事人之人數附繕本）。
                                        書記官  楊  妙  恩
中      華      民      國    九十一    年      十      月     十八     日
附錄：本案論罪科刑法條全文
刑法第二百十六條：
行使第二百十條至第二百十五條之文書者，依偽造、變造文書或登載不實事項或使登
載不實事項之規定處斷。
刑法第二百十一條：
偽造、變造公文書，足以生損害於公眾或他人者，處一年以上七年以下有期徒刑。
附表（一）
    基  地  座  落    門  牌號  碼  建      號    偽      造    事      項
１、土城市○○○段、  土城市○○街  七一九七號    以修正液將他項權利部主登
    外藤寮坑小段      十二巷十三號                記次序貳黃俊雄設定參拾萬
    、地號一八八－二  五樓                        元抵押權予彰泰汽車股份有
                                                  限公司部分塗掉；偽造所有
                                                  權人黃俊雄於八十一年六月
                                                  七日設定最高限額抵押權參
          佰萬元予丁○○。
２、土城市○○○段、  土城市○○路  三二二四號    以修正液將所有權部主登記
    地號一八二        一段一八九巷                記次序貳廖聰賢將所有權移
                      十一弄十號                  轉予呂月英部分塗掉；偽造
                                                  所有權人廖聰賢於七十五年
                                                  五月十三日將所有權移轉予
                                                  甲○○；又以修正液將他項
                                                  權利部主登記次序參呂月英
                                                  設定陸佰萬元抵押權予台北
                                                  縣板橋信用合作社部分塗掉
                                                  ；偽造甲○○於八十一年六
                                                  月七日設定最高限額抵押權
                                                  參佰萬元予丁○○。
３、中和市○○○段、  中和市○○街  一四二一七號  直接在所有權部主登記次序
    外南勢角小段、    一八五－三號                壹下方之空白欄位上，偽填
    地號三六－三０、                              所有權人曾春梅於七十五年
    三六－三一                                    九月十三日，將所有權移轉
                                                  予甲○○，又直接於他項權
                                                  利部主登記次序貳下方之空
                                                  白欄位上，偽填甲○○於八
                                                  十一年六月七日，設定最高
                                                  限額抵押權貳佰萬元予劉海
                                                  林。
附表（二）
    借款時間    借款金額      簽立之債權憑證      備                    考
１、81、6、9    四百萬元      甲○○簽立面額四百  提供附表（一）１、２、３
                              萬元之支票乙紙、面  所示偽造之建築改良物登記
                              額合計四百五十萬元  簿影本予丁○○作為擔保。
                              之本票三紙。
２、81、8、15  一百五十萬元  甲○○及乙○○各簽
                              立面額均為一百五十
                              萬元之支票、本票各
                              一紙。
３、81、9、16   九十萬元      甲○○簽立面額均為
                              九十萬元之支票、本
                              票各一紙。
４、81、10、6   七十萬元      甲○○簽立面額均為
                              七十萬元之支票、本
                              票各一紙。乙○○簽
                              立七十萬元之支票七
                              紙。
５、81、11、4   七十萬元      甲○○簽立面額均為
                              七十萬元之支票、本
                              票各一紙。
